臺灣臺北地方法院民事判決
110年度小上字第107號
上  訴  人  佐佐義股份有限公司

法定代理人  陳見興  
            周敏華  
            高青開發股份有限公司

上  一  人
法定代理人  陳慧姝  
訴訟代理人  張名賢律師
            黃羽駿律師
被  上訴人  新光三越百貨股份有限公司

法定代理人  村上英之
訴訟代理人  陳信宏律師

上列當事人間請求給付違約金等事件，上訴人對於本院臺北簡易
庭中華民國110年5月18日110年度北小字第1054號第一審小額民
事判決提起上訴，本院於民國111年2月16日言詞辯論終結，判決
如下：
    主      文
上訴駁回。
第二審訴訟費用新臺幣1,500元由上訴人負擔。  
    事實及理由
壹、程序部分：
一、按對於小額程序第一審裁判之上訴或抗告，非以其違背法令
    為理由，不得為之；又提起上訴，上訴狀內應記載上訴理由
    ，表明原判決所違背之法令及其具體內容、依訴訟資料可認
    為原判決有違背法令之具體事實；判決不適用法規或適用不
    當者，為違背法令，民事訴訟法第436條之24第2項、第436
    條之25、第468條分別定有明文。又民事訴訟法第468條規定
    ，於小額事件之上訴程序準用之，為同法第436條之32第2項
    所明定。查，本件上訴人主張：其於民國110年3月24日經臺
    灣高雄地方法院（下稱高雄地院）以109年度司字第38號裁
    定解散確定，依法應由清算人為法定代理人，然原審未命清
    算人承受訴訟，致法定代理權顯有欠缺，自屬當事人於訴訟
    未經合法代理之情形，原判決當然為違背法令，且法定代理
    權欠缺屬法院職權調查事項，原判決對於未命清算人承受訴
    訟一事，未於判決理由中交代，亦有理由不備之當然違背法
    令。又原判決以C0VID-19疫情及政府之預防措施，雖致來客
    數減少但未達無法繼續營業之程度為判斷基準，顯未注意及
    上訴人設於被上訴人之餐廳之營業額於109年4月份已衰退達
    72%，且上訴人設於微風百貨之餐廳之營業額亦大幅減縮，
    上訴人因不堪嚴重虧損，於同年5月起關閉全國所有店面，
    顯達無法繼續營業之程度，原判決論斷有違反經驗法則之違
    背法令情事。另C0VID-19疫情爆發及因應疫情所採取之預防
    措施，並非上訴人訂約時所得預料，原判決謂兩造簽約時，
    上訴人已將各項風險、利潤與成本列入考慮因素，並以上訴
    人於撤櫃時所無法預料之109年5月起來客數陸續回升，疫情
    僅影響3個月為由，認定本件與情事變更原則不符，亦有違
    反經驗法則之違背法令情事等語，形式上已具體指摘原判決
    違背法令，依上開規定，已符合民事訴訟法第436條之24第2
    項之規定，其提起上訴，即屬合法。
二、就上訴人前開所指原審未命清算人承受訴訟，屬當事人於訴
    訟未經合法代理之情形，然因上訴人在原審程序有委任訴訟
    代理人，其訴訟程序依民事訴訟法第173條前段不停止，至
    上訴人訴訟代理人提起上訴後當然停止，因兩造未聲明承受
    訴訟，業經本院於110年8月26日命上訴人全體董事即乙○○、
    甲○○、高青開發股份有限公司為上訴人法定代理人之承受訴
    訟人，續行訴訟，兩造就此亦表示無意見（見本院卷第182
    頁），是上訴人指稱原判決未命清算人承受訴訟，致法定代
    理權顯有欠缺一事，應屬誤會。　
貳、實體部分：  
一、被上訴人起訴主張：兩造於108年7月27日簽署專櫃廠商合約
    書（下稱系爭專櫃合約），約定由被上訴人提供高雄左營分
    公司4樓之部分商場，由上訴人自108年9月1日起至109年8月
    31日止之營業期間內設置專櫃經營以提供商品或服務，嗣上
    訴人自109年5月1日起即自行空櫃停止營業，顯已違反系爭
    專櫃合約之附件「專櫃廠商設櫃約定條款」（下稱系爭約定
    條款）第15條第2項約定，構成重大違約事由，被上訴人已
    通知上訴人於109年5月2日終止系爭專櫃合約，上訴人應按
    系爭約定條款第15條第5項約定，補足按全合約期間以實際
    營業額及保證營業額之差額，與正品抽成率相乘所計算之抽
    成，並應給付合約期間內單月份最高抽成金額計算之懲罰性
    違約金，而被上訴人於應給付予上訴人之應付帳款中逕行扣
    抵後，上訴人尚積欠被上訴人新臺幣（下同）77,043元，被
    上訴人復於109年5月28日以存證信函催告上訴人返還專櫃空
    間及欠款，然上訴人迄今仍未清償。為此，爰依系爭專櫃合
    約之法律關係提起本件訴訟，請求上訴人給付被上訴人77,0
    43元及遲延利息等語。
二、上訴人則以：自109年1月許，全球即開始陸續爆發COVID-19
    疫情，迄今仍未見歇息，此為眾所周知之事，而於109年1月
    1日起，中央流行疫情指揮中心即開始採取「社交距離注意
    事項」致餐飲業者受有不少衝擊，清明連假後要求有去過國
    家級警報之11個熱門風景區與景點的民眾在家上班或自主健
    康管理，同年4月10日針對著名觀光景點、夜市等人潮密集
    之公共場域，實施人流管制措施，更於同年4月29日發布COV
    ID-19疫情期間民眾假期生活防疫指引，均使餐飲業營收大
    幅衰退，而上訴人設於被上訴人高雄左營分公司之桃莉咖哩
    餐廳之業績與以往每月平均業績相較，大幅衰退高達70%，
    若與疫情前同期之108年4月業績相較，衰退幅度更高達72%
    ，另上訴人設於微風百貨之餐廳亦有營業額大幅減縮之情形
    ，故上訴人因疫情衝擊、不堪虧損，於109年5月起陸續關閉
    全國所有旗下餐廳，即上訴人於109年5月1日將於被上訴人
    高雄左營分公司所設櫃位撤櫃，係因COVID-19疫情及政府之
    上開措施致無法繼續營業，顯不可歸責於上訴人，依系爭約
    定條款第15條第8款約定，系爭專櫃合約即自動終止，被上
    訴人自不得請求損害賠償、抽成及違約金。縱認上訴人須給
    付抽成及違約金，然因COVID-19疫情及政府相關措施，實非
    上訴人於簽約時所得預料，倘強令上訴人需給付實際營業額
    與保證營業額差額，與正品抽成率14%相乘之數額之抽成，
    實屬顯失公平，上訴人得依民法第227條之2第1項規定，請
    求減少給付。另系爭約定條款第15條第5項約定，係以單月
    最高抽成額66,696元作為懲罰性違約金，其金額顯逾保證營
    業額15萬元與正品之抽成比例14%相乘後之21,000元，3倍有
    餘，該約定違約金顯然過高，自應予酌減等語，資為抗辯。
三、原審為被上訴人一部勝訴、一部敗訴之判決，並判命上訴人
    應給付被上訴人55,102元，及自109年8月16日起至清償日止
    ，按週年利率5%計算之利息，而駁回被上訴人其餘請求（被
    上訴人就其敗訴部分未聲明不服，已告確定），並就被上訴
    人勝訴部分，依職權分別為假執行及免為假執行之宣告。上
    訴人就其敗訴部分全部聲明不服提起上訴，並聲明：㈠、原
    判決不利於上訴人部分廢棄；㈡、上開廢棄部分，被上訴人
    於第一審之訴駁回。被上訴人答辯聲明則為：上訴駁回。
四、得心證之理由
㈠、被上訴人主張兩造於108年7月27日簽署系爭專櫃合約，約定
    由被上訴人提供高雄左營分公司(址設高雄市○○區○○路000號
    )4樓之部分商場，由上訴人設置專櫃經營以提供商品或服務
    ，合約期間自108年9月1日起至109年8月31日止，正品抽成
    率為14%，保證營業額為1,800,000元(每月為150,000元)，
    上訴人於109年5月1日自行撤櫃，有系爭專櫃合約可稽(見臺
    灣高雄地方法院高雄簡易庭109年度雄司小調字第4256號卷〈
    下稱雄簡卷〉第11至12頁)，復為兩造所不爭執，自堪信為實
    。
㈡、依系爭專櫃合約所附之約定條款第15條第2項約定：「乙方(
    即上訴人，下同)若有無故空櫃未營業達一日、停業、歇業
    、解散、清算、破產、公司重整，或經法院或行政執行處搜
    索、扣押、強制執行等情事者，以重大違約論，甲方(即被
    上訴人，下同)得終止所有專櫃合約，乙方不得要求返還已
    繳之任何費用；倘甲方未主張終止時，乙方應補足按全合約
    期間以實際營業額及保證營業額/保證抽成額之差額，與正
    品抽成率相乘所計算之抽成，如乙方正品抽成率有兩種(含)
    以上者，以較高者計算。」、第5項約定：「依前四項之約
    定終止合約時，乙方除應補足按全合約期間以實際營業額及
    保證營業額/保證抽成額之差額，與正品押成率『如乙方正品
    抽成率有兩種(含)以上者，以較高者計算』相乘所計算之抽
    成外，並應給付合約期間內單月份最高抽成金額，作為懲罰
    性違約金，倘有其他損害，並應賠償之。」(見雄簡卷第14
    、15頁)。查，上訴人於109年5月1日自行空櫃停止營業，已
    構成重大違約，被上訴人於109年5月28日以存證信函向上訴
    人重申系爭專櫃合約已經被上訴人於109年5月2日起終止，
    並催告返還專櫃空間及給付欠款，於同年6月1日送達，亦有
    臺北市府郵局第380號存證信函暨掛號郵件收件回執可憑(見
    雄簡卷第19至23頁)，則系爭專櫃合約至遲已於109年6月1日
    經被上訴人合法終止，依上開約定，上訴人應補足按全合約
    期間以實際營業額及保證營業額/保證抽成額之差額，與正
    品抽成率相乘所計算之抽成，及給付合約期間內單月單月份
    最高抽成金額計算之懲罰性違約金。且查，上訴人於109年4
    月之營業額為146,068元(見原審卷第135頁)，與保證營業額
    之差額為3,932元，不足抽成額為578元【計算式：(150,000
    元－146,068元)×14%×1.05＝578元，元以下四捨五入，下同】
    ，109年5月至同年8月之不足抽成額為88,200元（計算式：1
    50,000元×14%×1.05×4＝88,200元），合計88,778元（計算式
    ：578元＋88,200元＝88,778元）；又上訴人於108年9月之營
    業額為476,373元(見原審卷第135頁)，係合約期間最高營業
    額，上訴人應給付懲罰性違約金66,692元【計算式：476,37
    3元×14%＝66,692元】。
㈢、至上訴人抗辯係因自109年1月間，全球即開始陸續爆發COVID
    -19疫情，並因中央流行疫情指揮中心一連串規定，導致上
    訴人無法繼續營業，顯不可歸責於上訴人，依上開系爭約定
    條款第15條第8款約定，系爭契約即自動終止，被上訴人自
    不得請求損害賠償，又系爭契約既係自動終止，被上訴人請
    求抽成及違約金，即屬無據云云。然依當時中央流行疫情指
    揮中心固針對防堵COVID-19疫情而提出相關之規定，惟並未
    達限制民眾外出購物、用餐的程度，即民眾仍能外出購物、
    用餐，僅需配戴口罩、並配合各場所之防疫措施，再觀COVI
    D-19疫情發生後，上訴人仍維持有相當的營業額(見原審卷
    第135頁)，可見上訴人之業績雖有減少但未達無法繼續營業
    的程度，故上訴人辯稱因疫情及政府機關之上開舉措致無法
    繼續營業，顯不可歸責於上訴人，依系爭約定條款第15條第
    8款約定，系爭契約即自動終止，被上訴人不得請求抽成及
    違約金云云，顯非可採。
㈣、上訴人另辯稱，因COVID-19疫情及前揭政府相關措施，實非
    上訴人於簽定系爭契約時所得預料，倘強令上訴人仍需給付
    實際營業額與保證營業額差額，與正品抽成率14%相乘之數
    額之抽成，實屬顯失公平，上訴人得依民法第227條之2第1
    項規定，請求減少給付云云。惟按契約成立後，情事變更，
    非當時所得預料，而依其原有效果顯失公平者，當事人得聲
    請法院增、減其給付或變更其他原有之效果，民法第227條
    之2第1項定有明文。依上開規定請求增、減給付或變更契約
    原有效果者，應以契約成立後，因不可歸責於當事人之事由
    ，致發生非當時所得預料之劇變，因而認為依原有效果履行
    契約顯失公平，始足當之。倘所發生之情事，綜合社會經濟
    情況、一般觀念及其他客觀情事加以判斷，尚未超過依契約
    原有效果足以承受之風險範圍，即難認有情事變更，自無上
    開規定之適用(最高法院104年台上字第2413號判決參照)，C
    OVID-19疫情固發生於上訴人簽訂系爭專櫃合約之後，然依
    當時中央流行疫情指揮中心之相關規定，僅有減少上訴人來
    客數，尚未達無法繼續營業之程度，已如前述，且上訴人非
    不得自行舉辦優惠活動以增加來客數，或加強或拓展外送業
    務，或參加上訴人與外送業者合作之平台，增加外送之業績
    ，以增加營業額，況兩造簽定系爭專櫃合約時，應已就各項
    風險、利潤與成本列入其考慮因素。復參上訴人承租之被上
    訴人左營二館來客數，固於COVID-19疫情之109年2至4月有
    來客數減少，惟自109年5月起來客數已陸續回升，至同年12
    月僅比疫情剛發生時減少約2成的來客數(見原審卷第133頁)
    ，而觀上訴人之業績雖於COVID-19疫情發生之前3個月約減
    少5成左右，但影響僅有3個月，對照上訴人107年11月14日
    起在被上訴人商場設櫃後至疫情發生前之108年12月間之每
    月業績，為36萬元至66萬元間不等（見原審卷第135頁），
    已是系爭專櫃合約約定之保證營業額150,000元之2倍至4倍
    不等，上訴人於COVID-19疫情前實已受惠於百貨公司所帶來
    之人潮，是應認上訴人雖受COVID-19疫情之短暫影響
　　，惟仍屬上訴人承受之風險範圍內，核與情事變更不符，故
    上訴人辯稱上訴人於疫情期間享有保證營業額之抽成，無須
    減少抽成，效果顯失公平，本件有民法第227條之2第1項規
    定之情事變更原則之情事，得請求減少給付云云，亦非可採
    。
㈤、上訴人又辯稱被上訴人以單月最高抽成額作為懲罰性違約金
    ，顯然過高，請求酌減違約金云云。復按，約定之違約金額
    過高者，法院得減至相當之數額，民法第252條定有明文。
    又當事人約定契約不履行之違約金過高者，法院固得依民法
    第252條以職權減至相當之數額，惟是否相當仍須依一般客
    觀事實、社會經濟狀況及當事人所受損害情形，以為酌定標
    準，而債務已為一部履行者，亦得比照債權人所受利益減少
    其數額（最高法院49年台上字第807號判決要旨參照）。故
    約定之違約金苟有過高情事，法院即得依此規定核減至相當
    之數額，此項核減，法院得以職權為之，亦得由債務人訴請
    法院核減（最高法院79年台上字第1612號判決要旨參照）。
    本院審酌商業行為有淡、旺季之分，營業額亦有高、低之別
    ，被上訴人僅以上訴人於合約期間之單月份最高抽成金額，
    作為懲罰性違約金，顯然過高，有失公平，認應以平均月營
    業額之抽成額作為懲罰性違約金較為妥適，是本件違約金應
    酌減至44,755元【計算式：(476,373元＋402,926元＋370,556
    元＋367,113元＋365,615元＋227,657元＋201,149元＋146,068元
    )÷8×14%＝44,755元，見上訴人合約期間業績表，原審卷第13
    5頁】，洵堪妥適。
㈥、再參被上訴人對上訴人於109年4月有應付款130,316元、代扣
    款31,383元、稅款6,179元、109年5月有代扣款14,323元，
    亦有被上訴人提出之上訴人帳款一覽表可查(見雄簡卷第17
    頁)，加計不足抽成額88,778元、懲罰性違約金44,755元，
    被上訴人得請求上訴人給付55,102元【計算式：(31,383元＋
    6,179元＋14,323元＋88,778元＋44,755元)－130,316元＝55,102
    元】。
㈦、末按遲延之債務，以支付金錢為標的者，債權人得請求依法
    定利率計算之遲延利息；應付利息之債務，其利率未經約定
    ，亦無法律可據者，週年利率為5%；給付無確定期限者，債
    務人於債權人得請求給付時，經其催告而未為給付，自受催
    告時起，負遲延責任，其經債權人起訴而送達訴狀，或依督
    促程序送達支付命令，或為其他相類之行為者，與催告有同
    一效力，民法第233條第1項前段、第203條、第229條第2項
    分別有明文規定。本件被上訴人之請求，核屬無確定期限之
    給付，自應經被上訴人催告未為給付，上訴人始負遲延責任
    。準此，被上訴人請求給付自支付命令送達翌日即109年8月
    16日（見雄簡卷第45頁）起至清償日止，按週年利率5%計算
    之利息，核無不合，併予准許。　
五、綜上所述，被上訴人請求上訴人給付55,102元，及自支付命
    令送達翌日即109年8月16日起至清償日止，按週年利率5%計
    算之利息，為有理由，應予准許，逾此範圍之請求，為無理
    由，應予駁回。上訴意旨指摘原判決此部分違法，求予廢棄
    改判，為無理由，自應駁回其上訴。
六、本件事證已臻明確，兩造其餘攻擊防禦方法及所提證據，經
    本院斟酌後，認均不足以影響本判決之結果，自無逐一詳予
    論駁之必要。
七、本件第二審裁判費為1,500元，應由上訴人負擔，爰確定如
    主文第2項所載。
八、據上論結，本件上訴為無理由，爰依民事訴訟法第436條之3
    2第2項、第449條第1項、第78條、第436條之32第1項、第43
    6條之19，判決如主文。　　
中　　華　　民　　國　　111 　年　　3 　　月　　9　　日
                  民事第四庭  審判長法  官  蔡政哲
                                    法  官  林承歆 
                                    法  官  蕭涵勻
以上正本係照原本作成。
本判決不得上訴。                                    
中　　華　　民　　國　　111 　年　　3 　　月　　9 　　日
                                    書記官  林立原